ACORDAO-COMPLETO-2336508

ACÓRDÃO 3699/2019 ATA 18/2019 - SEGUNDA CÂMARA

VISTO, relatado e discutido estes pedidos de reexame interpostos por José Orlando Ribeiro Cardoso, diretor de Orçamento, Finanças e Logística do INSS, e Joseilton Gonçalves dos Santos, diretor-substituto de Orçamento, Finanças e Logística do INSS, contra o Acórdão 4.351/2018-TCU-2 ª Câmara;
ACORDAM os ministros do Tribunal de Contas da União, reunidos em sessão da Segunda Câmara, ante as razões expostas pelo relator e com fundamento no artigo 48 da Lei Orgânica do Tribunal de Contas da União (Lei 8.443/1992) , c/c os artigos 285 e 286, parágrafo único, do Regimento Interno do TCU, em:
9.1. conhecer dos pedidos de reexame e, no mérito, dar-lhes provimento a fim de excluir a multa aplicada aos recorrentes;
9.2. dar ciência desta deliberação aos recorrentes e aos demais interessados.

Pedido de reexame interposto  contra acordão que conheceu de representação e aplicou multa aos recorrentes em razão  de sobre possíveis irregularidades em pregão eletrônico para a contratação de serviço telefônico fixo comutado destinado a coletar e a distribuir as chamadas telefônicas originadas em todo o território nacional para as centrais de atendimento telefônico 135 do INSS.

Segunda Câmara

Instituto Nacional do Seguro Social.

3. Interessados/Responsáveis/Recorrentes:
3.1. Interessados: Claro S/A. (40.432.544/0001-47); Telemar Norte Leste S/A. - Em Recuperação Judicial (33.000.118/0001-79);
3.2. Responsáveis: Jose Orlando Ribeiro Cardoso (XXX.338.877-XX); e Joseilton Goncalves dos Santos (XXX.598.984-XX);
3.3. Recorrentes: Jose Orlando Ribeiro Cardoso (XXX.338.877-XX); e Joseilton Goncalves dos Santos (XXX.598.984-XX).

13.1. Ministros presentes: Ana Arraes (Presidente), Augusto Nardes (Relator), Aroldo Cedraz e Raimundo Carreiro.
13.2. Ministro-Substituto presente: André Luís de Carvalho.

ACORDAO-COMPLETO-2417251

Acórdão de Relação 7999/2020 - Segunda Câmara

Acórdão de Relação

ACORDAO-COMPLETO-2396994

Acórdão 1390/2020 - Segunda Câmara

AUGUSTO NARDES

Ministro-Substituto André Luís de Carvalho.

Adoto como relatório, com os ajustes de forma que entendo aplicáveis, a instrução da Secretaria de Recursos (Serur) (peças 97) , que contou com a anuência do corpo diretivo dessa especializada (peças 98-99) :
"INTRODUÇÃO
1.	Trata-se de pedidos de reexame interpostos por José Orlando Ribeiro Cardoso, diretor de Orçamento, Finanças e Logística (peça 65) e Joseilton Gonçalves dos Santos, diretor-substituto de Orçamento, Finanças e Logística (peça 73) , contra o Acórdão 4351/2018-TCU-2 ª Câmara (peça 50) . 
1.1.	Reproduz-se a seguir a decisão ora atacada: 
VISTOS, relatados e discutidos estes autos de representação, com pedido de cautelar suspensiva, formulada pela Telemar Norte Leste S/A sobre possíveis irregularidades no Pregão Eletrônico nº 14/2017 conduzido pelo Instituto Nacional do Seguro Social (INSS) para a contratação de serviço telefônico fixo comutado destinado a coletar e a distribuir as chamadas telefônicas originadas em todo o território nacional para as centrais de atendimento telefônico 135 do INSS e as ligações originadas dessas centrais 135 com o destino a todo o território nacional; 
ACORDAM os Ministros do Tribunal de Contas da União, reunidos em Sessão da Segunda Câmara, ante as razões expostas pelo Relator, em: 
9.1. conhecer da presente representação, nos termos dos arts. 235 e 237, VII, do RITCU e do art. 113, § 1º, da Lei nº 8.666, de 1993, para, no mérito, considerá-la parcialmente procedente, dando por prejudicado o pedido de cautelar suspensiva;
9.2. determinar, nos termos do art. 45 da Lei nº 8.443, de 1992, que o Instituto Nacional do Seguro Social adote as seguintes medidas:
9.2.1. informe o TCU, no prazo de 15 (quinze) dias contados da ciência deste Acórdão, sobre as medidas adotadas e os resultados alcançados para a repactuação do Contrato nº 105/2012 celebrado com a Claro S/A, em face, especialmente, da excepcional prorrogação formalizada por intermédio do 5º Termo de Aditamento ao referido contrato, com vistas a ajustar os preços contratados aos menores valores apresentados pela então proposta da Telemar Norte Leste S/A ou pelo mercado atual, devendo o INSS apresentar toda a documentação comprobatória e o correspondente memorial de cálculo, entre outros elementos de convicção;
9.2.2. abstenha-se de exigir o registro do compromisso de formação de consórcio, por documento particular, em cartório de títulos e documentos, no âmbito do Pregão Eletrônico nº 5/2018 ou da nova licitação para a contratação do serviço telefônico fixo comutado, a exemplo do indevidamente previsto no item 3.4 do edital do Pregão Eletrônico nº 14/2017, diante da subsequente ofensa ao art. 129 da Lei nº 6.015, de 1973, e ao art. 33, I, da Lei nº 8.666, de 1993; 
9.3. aplicar em desfavor de Joseilton Gonçalves dos Santos e de José Orlando Ribeiro Cardoso, individualmente, a multa prevista no art. 58, II, da Lei nº 8.443, de 1992, sob o valor de R$ 15.000,00 (quinze mil reais) , fixando-lhes o prazo de 15 (quinze) dias, a contar da notificação, para que comprovem, perante o Tribunal (art. 214, III, 'a', do RITCU) , o recolhimento da referida quantia ao Tesouro Nacional, atualizada monetariamente na forma da legislação em vigor;
9.4. autorizar, caso requerido, nos termos do art. 26 da Lei nº 8.443, de 1992, e do art. 217 do RITCU, o parcelamento da dívida fixada por este Acórdão em até 36 (trinta e seis) parcelas mensais e sucessivas, sobre as quais incidirão a atualização monetária e os correspondentes acréscimos legais, esclarecendo aos responsáveis que a falta de pagamento de qualquer parcela importará no vencimento antecipado do saldo devedor, sem prejuízo das demais medidas legais;
9.5. autorizar, desde logo, nos termos do art. 28, inciso II, da Lei nº 8.443, de 1992, a cobrança judicial da dívida fixada por este Acórdão, caso não atendidas as notificações;
9.6. determinar que a unidade técnica adote as seguintes medidas: 
9.6.1. envie a cópia do presente Acórdão, acompanhado do Relatório e da Proposta de Deliberação que o fundamenta, à representante, à Claro S/A e ao Instituto Nacional do Seguro Social, para ciência e adoção das providências cabíveis;  
9.6.2. envie a cópia do presente Acórdão, acompanhado do Relatório e da Proposta de Deliberação que o fundamenta, aos gestores responsáveis (Joseilton Gonçalves dos Santos e José Orlando Ribeiro Cardoso) , para ciência; e 
9.6.3. promova o monitoramento das determinações prolatadas pelo item 9.2 deste Acórdão, devendo posteriormente submeter o feito ao Ministro-Relator com a devida manifestação conclusiva sobre a economicidade, ou não, do referido Contrato nº 105/2012 celebrado perante a Claro S/A, com todos os seus termos de aditamento, e sobre a subsistência, ou não, de eventual dano ao erário.
HISTÓRICO
2.	Trata-se de representação, com pedido de cautelar suspensiva, formulada pela Telemar Norte Leste S/A sobre possíveis irregularidades no Pregão Eletrônico 14/2017 conduzido pelo Instituto Nacional do Seguro Social (INSS) para a contratação de serviço telefônico fixo comutado destinado a coletar e a distribuir as chamadas telefônicas originadas em todo o território nacional para as centrais de atendimento telefônico 135 do INSS e as ligações originadas dessas centrais 135 com o destino a todo o território nacional.
2.1.	O aludido pregão já teve o seu objeto adjudicado com a subsequente homologação em prol da Claro S/A, como 2ª colocada no referido certame, pelo valor de R$ 15.910.368,60, a despeito, contudo, de esse montante mostrar-se superior à proposta da ora representante sob o valor de R$ 13.910.369,01, tendo o INSS optado, então, por promover a prorrogação do contrato já anteriormente firmado com a Claro S/A. 
2.2.	Em suma, a representante aduziu que teria sido irregularmente inabilitada pela ausência de registro do consórcio no cartório, em desacordo com o art. 33, § 2º, da Lei 8.666/1993, alegando, ainda, que o INSS teria prorrogado emergencialmente o seu contrato com a Claro S/A, a despeito do registro no Sicaf sobre a decisão administrativa proferida pela Receita Federal do Brasil, em Novo Hamburgo - RS, no sentido de proibir a referida empresa de licitar e de contratar com o poder público federal pelo prazo de 4  meses.
2.3.	Por esse prisma, além de requerer a sua admissão como parte interessada no presente feito, a ora representante formulou o referido pedido de cautelar suspensiva para que o INSS analisasse a documentação da ora representante ou anulasse o 5º termo aditivo de 2017, sem prejuízo de, no mérito, considerar procedente a aludida representação, com a subsequente anulação do ato de inabilitação da ora representante e dos demais atos inerentes ao aludido certame. 
2.4.	Após a análise inicial do feito (peça 18) , a Selog apontou, em síntese, para a ilegalidade da exigência prevista no item '3.4.a' do referido edital (apresentação do registro do consórcio no cartório de títulos e documentos) , resultando na inadequada inabilitação da proposta da Telemar Norte Leste S/A, pois foi melhor classificada no certame.
2.5.	Na mesma linha, a unidade técnica suscitou o possível direcionamento do aludido certame, além da irregularidade na prorrogação do contrato com a Claro S/A, em flagrante violação aos princípios da legalidade, da moralidade, da impessoalidade e da probidade administrativa, anotando, nesse ponto, que o impedimento decorrente da penalidade prevista no art. 7º da Lei 10.520, de 2002, tenderia a se estender sobre todos os órgãos e entes federais.
2.6.	A despeito, contudo, de suscitar a subsistência da fumaça do bom direito, a unidade técnica não teria vislumbrado o perigo na demora, em face da prorrogação emergencial do aludido Contrato 105/2012 até o dia 26/6/2018, tendo anotado, por outro lado, a ocorrência do periculum in mora reverso, diante da eventual interrupção dos correspondentes serviços.
2.7.	Por essa linha, a Selog pugnou pelo conhecimento da representação e pelo indeferimento da referida cautelar suspensiva, ante a inexistência do perigo na demora, sem prejuízo de sugerir a oitiva dos interessados para se manifestarem sobre as irregularidades, propondo, ainda, o indeferimento do referido pedido de ingresso da ora representante como interessada nestes autos.
2.8.	A representação foi conhecida (peça 20) e após a audiência e oitivas prévias houve a prolação do acórdão contra o qual se insurgem os recorrentes. 
2.9.	Deve-se informar que houve a oposição de embargos de declaração cujo julgamento resultou no Acórdão 5972/2018-TCU-Segunda Câmara (peça 68) que conheceu do recurso e no mérito o rejeitou, tendo sido promovido apenas um ajuste na redação do item 9.1, conforme abaixo:
9.2. promover o necessário ajuste sobre o item 9.1 do Acórdão 4351/2018-TCU-Segunda Câmara, mantendo todos os demais termos do referido acórdão, de sorte que o aludido item 9.1 passe a figurar com a seguinte redação: 
'9.1. conhecer da presente representação, nos termos dos arts. 235 e 237, VII, do RITCU e do art. 113, § 1º, da Lei nº 8.666, de 1993, para, no mérito, considerá-la parcialmente procedente, dando por prejudicado o pedido de cautelar suspensiva, sem prejuízo de considerar revéis os Srs. Joseilton Gonçalves dos Santos e José Orlando Ribeiro Cardoso, nos termos do art. 12, § 3º, da Lei nº 8.443, de 1992;'; e	 
EXAME DE ADMISSIBILIDADE
3.	Reitera-se o exame preliminar de admissibilidade (peças 83-84) , acolhido por despacho do Exmo. Relator Ministro João Augusto Ribeiro Nardes (peça 86) , que conheceu dos recursos, suspendendo-se os efeitos dos itens 9.1, 9.3 e 9.5 do Acórdão 4351/2018-TCU-Segunda Câmara em relação aos recorrentes, eis que preenchidos os requisitos processuais aplicáveis à espécie.
EXAME DE MÉRITO 
4.		Constitui objeto do presente recurso verificar se:
	a) houve legalidade da cláusula editalícia,
	b) a inabilitação da empresa Telemar foi regular e se houve responsabilidade dos recorrentes;
	c) houve regularidade na prorrogação do contrato com a Claro.
Legalidade da cláusula editalícia 
5.	O Sr. Joseilton Gonçalves dos Santos esclarece que não desempenha usualmente o cargo de Diretor de Orçamento, Finanças e Logística do INSS, e sim atua na Coordenação-Geral de Recursos Logísticos, tendo substituído brevemente o Sr. José Orlando Ribeiro Cardoso enquanto esse se encontrava de férias (peça 73, p. 5-6) . 
5.1.	Diz que havia diversas orientações no sentido de que a exigência seria, sim, aceitável, o que evidencia a boa-fé do recorrente na assinatura do instrumento convocatório (peça 73, p. 6) .
5.2.	Os Srs. Joseilton Gonçalves dos Santos e José Orlando Ribeiro Cardoso afirmam que a minuta do edital foi elaborada pelo corpo técnico do INSS e analisada e aprovada pela Procuradoria Federal Especializada junto ao INSS, tendo sido precedida, no âmbito do INSS, por pesquisa legal e jurisprudencial, inclusive por entendimentos dessa Corte de Contas (peça 73, p. 6-7 e peça 65, p. 3) . 
5.3.	O Sr. Joseilton Gonçalves dos Santos destaca que o item não foi objeto de impugnação pelos participantes (peça 73, p. 6) . 
5.4.	Os Srs. Joseilton Gonçalves dos Santos e José Orlando Ribeiro Cardoso aduzem que a referida exigência é usual nos editais de licitações realizadas por diversos órgãos e entidades da Administração Pública quando se permite a participação de consórcio, sendo que tal fato foi, inclusive, reconhecido no relatório do Acórdão 4351/2018-TCU-Segunda Câmara e admitido pelo Acórdão 1273/2010-TCU-Plenário, de relatoria do Ministro Raimundo Carreiro (peça 73, p. 6-8 e peça 65, p. 4) . 
5.5.	O Sr. José Orlando Ribeiro Cardoso defende haver ofensa ao princípio da segurança jurídica quando o TCU altera entendimento firmado em decisão anterior e, com base nessa alteração, o aplica retroativamente para punir com multa o gestor que nela se pautou (peça 65, p. 5) . 
5.6.	Acrescenta que na pesquisa realizada pelo INSS no Portal do TCU não foi encontrado nenhum outro julgado sobre esta questão específica que indicasse que aquela exigência seria desnecessária, constituindo-se em mero formalismo, como foi a conclusão a que chegou esse Tribunal neste momento (peça 65, p. 6) . Defende existir possibilidade do registro em cartório não havendo que se falar em ofensa a norma (peça 65, p. 7) . 
5.7.	Diz que há decisão judicial no processo 018769-63.2017.4.01.3400 (cópia em anexo) , em que expressamente se decide pela legalidade da cláusula em referência (peça 65, p. 8) . 
5.8.	Os Srs. Joseilton Gonçalves dos Santos e José Orlando Ribeiro Cardoso defendem que a exigência do registro no cartório se coaduna com a Lei 8.666/1993 e tal se dá para a produção de efeitos em relação a terceiros, como forma de salvaguardar os interesses públicos e a segurança na contratação (peça 73, p. 7 e peça 65, p. 5) .
5.9.	O Sr. José Orlando Ribeiro Cardoso afirma que a inclusão da exigência se deu com fundamento no art. 221 do Código Civil Brasileiro e escorado no Acórdão 1273/2010-TCU-Plenário, Ministro Relator Raimundo Carreiro e não, exatamente, com base na Lei 6.015/1973 (peça 65, p. 6) . Diz que, em que pese o termo de compromisso de cartório, especificamente, não conste do rol de documentos que possuem esta obrigatoriedade nos termos do seu art. 129, o inciso I do art. 127 da mesma lei permite que qualquer documento seja registrado em cartório competente (peça 65, p. 6) . 
5.10.	O sr. Joseilton Gonçalves dos Santos argumenta não se poder ignorar que havia controvérsia ampla acerca da exigência impugnada, e que, por isso mesmo, a atuação do recorrente foi condicionada por orientações gerais que permitiam tal previsão editalícia e destaca o art. 22 da Lei 13.655/2018, que trata da interpretação de normas sobre a gestão pública (peça 73, p. 8-9) .  
5.11.	Diz que o art. 28 da mesma lei disciplina que o gestor apenas será responsabilizado no caso de dolo ou erro grosseiro, o que não foi o caso (peça 73, p. 9) . 
5.12.	Destaca artigo que o TCU publicou recentemente, no Boletim de Jurisprudência 228 sobre erro grosseiro (peça 73, p. 9) .
5.13.	Os Srs. Joseilton Gonçalves dos Santos e José Orlando Ribeiro Cardoso aduzem que não se pode esperar que o 'administrador médio', atuando temporariamente em função na qual eventualmente lhe é requerido assinar documento previamente elaborado, deixe de assiná-lo quando, em face de controvérsia acerca da aceitabilidade de uma cláusula específica, há diversas orientações favoráveis, sendo que a boa-fé não recomendaria curso de ação distinto (peça 73, p. 9-10 e peça 65, p. 5) . 
5.14.	Assim, o sr. Joseilton Gonçalves dos Santos defende ser excessiva e desproporcional a aplicação de multa a gestor (peça 73, p. 10) .
5.15.	O Sr. José Orlando Ribeiro Cardoso diz que entendeu ad cautelam, pela exclusão do edital da exigência de 'registro em Cartório de Registro de Títulos e Documentos' para documentos particulares de compromisso futuro de constituição do consórcio, visto que referida Representação ainda estava sub examine nesse Tribunal. (vide documentos anexos extraídos dos autos do processo) (peça 65, p. 3) .  
5.16.	Esclarece que quando da publicação do Aviso de Alteração do Edital do Pregão Eletrônico 5/2018, no Diário Oficial da União, em 10/04/2018, a exigência de registro para o compromisso de constituição de consórcio já não constava das condições previstas no item 3.4 do instrumento convocatório (peça 65, p. 3) . 
Análise
5.17.	A irregularidade objeto da audiência do Sr. Joseilton Gonçalves dos Santos se referiu a exigência da apresentação do termo do consórcio registrado em cartório, nos termos do item 3.4, alínea 'a', do edital, em desacordo com o previsto no art. 33, I e § 2º, da Lei 8.666, de 1993, e com a jurisprudência do TCU (v. g.: Acórdão 434/2010-TCU-Segunda Câmara, e Acórdão 697/2006-TCU-Plenário) , resultando na indevida inabilitação da melhor proposta apresentada no certame (peça 27) .
5.18.	Já o Sr. José Orlando Ribeiro Cardoso foi ouvido em decorrência da prorrogação do Contrato 105/2012 com a Claro S/A (impedida de contratar com a administração federal) , em desacordo com o art. 30-A, § 5º, II, da IN SLTI-MP 2, de 2008, e com a jurisprudência do TCU, a exemplo do Acórdão 3002/2010-TCU-Plenário, sem a detalhada demonstração, pela devida documentação comprobatória, de que não havia tempo suficiente para a outra empresa iniciar os serviços no prazo então disponível de 60 dias (peça 28) . 
5.19.	Sobre a cláusula editalícia, deve-se consignar que o relatório que acompanhou a proposta de deliberação teceu os seguintes considerandos sobre a questão (peça 52, p. 6) :
considerando que o art. 33, inciso I, da Lei 8.666/1993 não faz alusão a formalidades relacionadas ao instrumento em comento, assim como o faz em relação à formação propriamente dita do consórcio, nos termos do § 2º do mesmo artigo, que exige a constituição e o registro do consórcio para a contratação; considerando que o art. 129 da Lei 6.015/1973 prescreve rol taxativo dos instrumentos que estão sujeitos, obrigatoriamente, ao Registro de Títulos e Documentos para surtir efeitos perante terceiros, e dos quais não consta o compromisso de formação de consórcio para fins de participação em licitações públicas; considerando, ainda, que a prescrição do art. 221 do Código Civil tem como intuito a proteção do terceiro de boa-fé com base na necessária publicidade de convenções entre as partes e que, nesse sentido, o compromisso em questão é firmado pelos particulares por exigência da Administração para participar da licitação, e, ademais, diretamente a ela informado; considerando que a Administração possui os meios necessários para punir os responsáveis pelo não cumprimento do compromisso perante ela assumido; conquanto possível perante a previsão genérica do art. 127, inciso I e parágrafo único, da Lei 6.015/1973, conclui-se pela desnecessidade do registro cartorial do compromisso de formação de consórcio previsto no art. 33, inciso I, da Lei 8.666/1993, por constituir, na prática, mero formalismo que não acrescenta segurança jurídica à Administração. 
38. Nada obstante, reconhece-se que há controvérsia acerca do tema, uma vez que há outros certames promovidos pela Administração Pública que fazem uso da exigência de registro do compromisso de formação de consórcio, tal como o fez o INSS, a exemplo do Edital 764/2009 do DNIT, e há, como no caso em exame, pareceres jurídicos favoráveis à formalidade, como o próprio parecer da Procuradoria Federal junto ao INSS, citado nas manifestações ora em análise. 39. Deste modo, propõe-se acolher parcialmente as razões de justificativa do Sr. Joseilton Gonçalves dos Santos, Diretor de Orçamento, Finanças e Logística Substituto do INSS.
5.20.	O Ministro Relator, na proposta de deliberação, incorporou o entendimento da unidade instrutiva, que acolheu parcialmente as justificativas do gestor no sentido de que (peça 51, p. 1) 
Após a análise do feito, a Selog sugeriu o parcial acolhimento das justificativas dos responsáveis, aduzindo, ainda que a exigência de registro do Compromisso de Formação de Consórcio, por documento particular, no cartório de títulos e documentos, em cumprimento ao item 3.4 do edital, configuraria mera formalidade com ofensa, contudo, ao art. 33, I, da Lei nº 8.666, de 1993.
De toda sorte, a unidade técnica apontou para a necessidade de monitoramento da repactuação do subjacente Contrato nº 105/2012 celebrado com a Claro S/A e, assim, propôs o conhecimento da presente representação, para, no mérito, considerá-la parcialmente parcial, promovendo o envio de determinações corretivas'
5.21.	Houve o reconhecimento de que a exigência configuraria mera formalidade com ofensa, contudo à lei. 
5.22.	No que toca a suposta regularidade e obediência à Lei 8.666/1993 com respaldo nos efeitos sobre terceiros, fazendo-se uma análise sistemática dos dispositivos que tratam do tema, concluiu-se que, conquanto possível perante a previsão genérica do art. 127, inciso I e parágrafo único, da Lei 6.015/1973, havia desnecessidade do registro cartorial do compromisso de formação de consórcio previsto no art. 33, inciso I, da Lei 8.666/1993, por constituir, na prática, mero formalismo que não acrescentaria segurança jurídica à Administração (peça 51, p. 2) . 
5.21.	Foi asseverado que houve o acolhimento parcial das justificativas apresentadas pelo INSS, com os mencionados gestores, e pela Claro S/A pois, embora a referida exigência tenha sido detectada em outros editais na administração pública, não se mostraria razoável a específica obrigatoriedade de o compromisso particular de formação do consórcio ser registrado em cartório, visto que essa exigência não se coadunaria com o art. 129 da Lei 6.015, de 1973 (peça 51, p. 2) .
5.22.	Dessa forma, as argumentações dos recorrentes de que existiam orientações em seu favor em pareceres jurídicos das procuradorias que oficiam junto aos Órgãos e Entidades da Administração e outros certames promovidos pela Administração Pública que fazem uso da exigência de registro do compromisso de formação de consórcio foram consideradas e sopesadas, tendo atenuado o juízo quanto a irregularidade (peça 52, p. 8) .  
5.23.	Não se verifica ofensa ao princípio da segurança jurídica. Não houve alteração por parte do TCU de entendimento firmado em decisão anterior com aplicação retroativa para punir com multa o gestor que nela se pautou porque houve o acolhimento parcial das justificativas considerando-se as circunstâncias do caso concreto. 
5.23.	No que toca a decisão judicial no processo 018769-63.2017.4.01.3400, observa-se que foi exarada no âmbito de ação ajuizada pela pessoa jurídica Telemar Norte Leste S/A em desfavor do Instituto Nacional do Seguro Social - INSS e Outro objetivando, em sede de liminar, provimento judicial que declarasse nula 'a decisão que inabilitou a autora pelo fato de o registro do compromisso de constituição de consórcio no cartório de títulos ter ocorrido no dia 18/10/2017, determinando-se o prosseguimento da licitação mantendo-se a proposta da autora como vencedora, com a homologação do certame e a celebração do contrato de prestação de serviços com o Consórcio vencedor' ou alternativamente, para determinar a suspensão do 'curso da licitação, impedindo-se a celebração do contrato com a Claro S/A ou, caso já tenha sido assinado, obstando a sua execução, até o trânsito em julgado da sentença a ser proferida no presente feito' (peça 65, p. 22) .
5.24.	O decisum indeferiu a tutela antecipada, pois não se vislumbrou a presença dos requisitos autorizadores da medida pleiteada, quais sejam: a probabilidade do direito e o risco de dano (peça 65, p. 23) . Consignou que não constatou ilegalidade na condução do processo licitatório em tela, notadamente no que se refere à inabilitação questionada (peça 65, p. 23) . Isso porque não satisfez a exigência do item 3.4.A do edital regente do certame, não tendo sido objeto de impugnação por parte dos licitantes (peça 65, p. 24) . 
5.25.	No presente processo, conforme se observa da proposta de deliberação, a multa aplicada aos recorrentes teve como fundamento a indevida inabilitação da Telemar no aludido certame, dando causa à desnecessária manutenção do contrato com a Claro (peça 51, p. 2) .  
5.26.	Veja-se que a unidade instrutiva diante do acolhimento parcial das justificativas apresentadas pelo Sr. Joseilton Gonçalves dos Santos propôs como medida suficiente a emissão de ciência ao órgão ante a exigência de registro do compromisso de formação de consórcio, por documento particular, em Cartório de Títulos e Documentos previsto no item 3.4 do edital, em desacordo com o art. 33, inciso I, da Lei 8.666/1993 (peça 52, p. 6) .
5.27.	Por outro lado, o Ministro Relator entendeu que fosse determinado ao INSS que se abstenha de exigir o registro do compromisso de formação de consórcio, por documento particular, em cartório de títulos e documentos, no âmbito do Pregão Eletrônico 5/2018 ou da nova licitação para a contratação do serviço telefônico fixo comutado, a exemplo do indevidamente previsto no item 3.4 do edital do Pregão Eletrônico 14/2017, diante da subsequente ofensa ao art. 129 da Lei 6.015, de 1973, e ao art. 33, I, da Lei 8.666, de 1993.
5.28.	Verifica-se que os dois responsáveis foram apenados com multa prevista no art. 58, II, da Lei 8.443, de 1992 de idêntico valor. 
5.29.	O Sr. Joseilton Gonçalves dos Santos alega que não pode ser responsabilizado em razão do curto período de tempo em que desempenhou as funções. Além disso, ambos os recorrentes argumentam que atuaram como administradores médios tendo seguido várias outras orientações. 
5.30.	O Sr. Joseilton Gonçalves dos Santos assinou o edital que continha a cláusula indevida (peça 2, p. 3) e o Sr. José Orlando Ribeiro Cardoso assinou o termo aditivo que resultou na prorrogação do contrato (peça 16, p. 2) . 
5.31.	Considerando-se as circunstâncias atenuantes presentes na situação em análise a irregularidade atinente a inclusão da cláusula editalícia em desconformidade com o previsto no art. 33, I e § 2º, da Lei 8.666, de 1993, e com a jurisprudência do TCU não resultou na aplicação de multa, mas sim em determinação direcionada ao INSS.
5.32.	A responsabilização dos recorrentes pela indevida inabilitação da empresa será analisada no tópico seguinte.
Regularidade da inabilitação da empresa e irresponsabilidade dos recorrentes
6.	O Sr. José Orlando Ribeiro Cardoso informa que, a despeito de todas as prorrogações de prazos que foram concedidas pelo Pregoeiro durante a sessão, a partir das 16h36 do dia 17/10/2017, a Telemar somente enviou o compromisso registrado em cartório, por e-mail, às 16:58 horas do dia 18/10/2017, depois de encerrada a sua fase de habilitação (onde a mesma foi declarada inabilitada) e quando já havia sido aberta a fase de aceitação de proposta para a empresa subsequente, Claro S/A, conforme a dinâmica própria do pregão eletrônico prevista na legislação vigente e no edital (ver cópias dos documentos comprobatórios) (peça 65, p. 7) .  
6.1.	Diz que ultrapassada a fase de aceitação (11h17 às 16h04 de 17/10/2017) para a Telemar, adentrou-se em sua fase de habilitação às 16h36, estendendo-se, no sistema, até as 12h36 do dia 18/10/2017. Ou seja, quando do envio do documento por e-mail, já estava exaurida a fase de habilitação da Telemar (peça 65, p. 7) . 
6.2.	Destaca que o edital não indicou nenhum endereço de e-mail para fins de envio de documentação, não tendo a exigência editalícia em questão sido cumprida em tempo hábil pela Telemar. Portanto, neste ponto, a sua inabilitação não foi indevida (peça 65, p. 8) .
6.3.	Entende que diante das circunstâncias e das atenuantes ora apresentadas, seria suficiente a emissão de ciência para que o INSS se abstivesse de exigir o registro do compromisso de formação de consórcio em cartório nas novas licitações, pois a aplicação de multa se mostraria demasiadamente rigorosa e dissonante com o que foi levantado no próprio relatório do TCU (peça 65, p. 9) . 
6.4.	O Sr. Joseilton Gonçalves dos Santos defende que a assinatura do edital pelo recorrente não pode responsabilizá-lo pela irregularidade (peça 73, p. 10 e peça 65, p. 10) .
Análise
6.5.	Conforme se verifica dos autos, a inabilitação da Telemar dando causa à desnecessária manutenção do referido contrato com a Claro é que fundamentou a multa (peça 51, p. 1-2) . 
6.6.	Isso porque considerou-se que a ora representante teria enviado, para o e-mail previsto no edital, o compromisso de constituição do consórcio com o aludido registro no cartório de títulos e documentos, ainda durante a sessão de julgamento do certame, em 18/10/2017. Assim, a inabilitação da Telemar Norte Leste S/A se mostrou indevida, visto que a referida exigência foi cumprida em tempo hábil para a aceitação do referido documento. 
6.7.	Segundo os recorrentes a exigência editalícia não foi cumprida em tempo hábil, tendo ocorrido após encerrada a fase de habilitação.  
6.8.	A pregoeira fundamentou a sua decisão de inabilitação com base nos seguintes argumentos (peça 8, p. 3) : 
O que se depreende deste extenso relato é que a Recorrente procura por todos os meios, remediar a sua falta de atenção por ocasião da participação no pregão eletrônico. Sua desatenção culminou com o descumprimento de exigência expressa do edital e a sua consequente exclusão do certame¿ posto que, deixou de providenciar, em tempo hábil, o devido registro do instrumento particular em cartório, tentando demonstrar ou que a referida exigência não tinha sustentação legal, ou que se tratava de documento irrelevante, constituindo-se em rigorismo extremado, ou, ainda, que esta Pregoeira teria concedido prazo exíguo para diligência. Em verdade, a Recorrente pretendia ganhar tempo para providenciar o registro do documento que deveria ter sido registrado até a hora de abertura da sessão pública da licitação, no dia 17 de Outubro.'
6.9.	Os argumentos devem ser considerados equivocados.
6.10.	Conforme se verifica do edital do Pregão 14/2017, o compromisso de constituição do consórcio com o aludido registro no cartório de títulos e documentos constou da cláusula 3.4 do edital constante do item relativo a participação na licitação (peça 2, p. 5-7) .
6.11.	Deve-se asseverar que a exigência de comprovação do registro do consórcio não deve ser feita durante a fase de habilitação do certame, pois tal não existe, expressamente, nos artigos 27 a 33 da Lei 8.666/1993.
6.12.	O §2º do art. 33 da Lei 8.666/1993 deixa claro que o momento da apresentação do registro do consórcio não é durante a fase de habilitação do certame, e sim antes da assinatura do contrato:
Art. 33. Quando permitida na licitação a participação de empresas em consórcio, observar-se-ão as seguintes normas: 
§2º O licitante vencedor fica obrigado a promover, antes da celebração do contrato, a constituição e o registro do consórcio, nos termos do compromisso referido no inciso I deste artigo.
6.13.	Veja-se que o recorrente reconhece que houve o envio do documento durante a sessão de julgamento. Tal também pode ser verificado na narração da decisão do Pregoeiro (peça 8, p. 3) :
Finalmente, às 17:58 horas, quando a Pregoeira já fazia a aceitação da proposta da segunda colocada, a Recorrente enviou, para o endereço de e-mail contido no edital, o Instrumento Particular de Compromisso de Constituição de Consórcio com o registro no Cartório de Registro de Títulos e Documentos efetuado no mesmo dia, ou seja, em 18 de outubro, fls. 434/441 do processo (peça 8, p. 3) . 
6.14.	Dessa forma, como a exigência editalícia foi cumprida ainda durante a sessão de julgamento do pregão a inabilitação da empresa que cumpriu a tempo tal exigência se mostrou indevida. 
6.15.	Deve-se informar que em face da notícia de que o Pregão Eletrônico 14/2017 teria sido revogado, a partir da publicação na Seção 3 do D.O.U. de 19/3/2018, tendo o edital do Pregão Eletrônico 5/2018 sido publicado, com idênticos parâmetros, para substituir o Contrato 105/2012 (vigente até 26/6/2018) , o TCU não determinou a anulação do ato irregular, com o retorno do 1º certame à etapa de habilitação. Promoveu o envio de determinações corretivas com o intuito de assegurar a higidez do novo procedimento licitatório (peça 51, p. 2) .
6.16.	No que toca a responsabilização dos recorrentes pela irregularidade, devem ser feitas as seguintes constatações:
a) Sr. Joseilton Gonçalves dos Santos: considerando-se a irregularidade descrita no ofício de audiência do responsável (peças 27) , suas circunstâncias atenuantes (controvérsia da matéria, presença em outros editais licitatórios e dos posicionamentos em seu favor em pareceres jurídicos das procuradorias que oficiam junto aos Órgãos e Entidades da Administração) bem como a conduta por ele praticada, com as vênias de estilo, entende-se que o recorrente não foi responsável pela inabilitação da empresa, pois tal ocorreu no transcurso da sessão do pregão, sendo que o pregoeiro deveria ter recebido a documentação encaminhada durante a sessão de julgamento e isso não ocorreu. 
b) Sr. José Orlando Ribeiro Cardoso: considerando-se a irregularidade descrita no ofício de audiência (peça 28) , ainda que se verifique que este homologou o certame licitatório (peça 10) , tal conduta não constou de sua oitiva, não podendo ser multado em decorrência da inabilitação indevida da empresa Telemar. Favorece o juízo quanto a exclusão a penalidade do recorrente a revogação do Pregão Eletrônico 14/2017. 
Regularidade da prorrogação do contrato e inexistência de prejuízo ao erário
7.	Os Srs. Joseilton Gonçalves dos Santos e José Orlando Ribeiro Cardoso afirmam que a prorrogação do contrato anterior decorreu de fato superveniente à inabilitação da Telemar, isto é, do impedimento da Claro S/A para contratar com a União, combinado com o curto prazo disponível para garantir a continuidade de serviços de grande relevância social (peça 73, p. 11 e peça 65, p. 10) .
7.1.	Alega que sequer se pode falar em prejuízo causado pela prorrogação excepcional, uma vez que o preço a ser pago será, ao final, inferior em relação ao próprio Contrato 105/2012, à proposta da Telemar e à ainda proposta da Claro S/A, pois serão considerados os menores dos preços unitários de cada um deles (peça 73, p. 11 e peça 65, p. 10) . 
7.2.	O Sr. Joseilton Gonçalves dos Santos esclarece que isso será possível porque nos itens em que o menor preço foi ofertado pela Claro S/A, estes serão mantidos, enquanto naqueles em que a Telemar apresentou o menor preço serão esses os considerados, mediante repactuação (peça 73, p. 11) .
7.3.	Diz que no primeiro certame realizado as propostas apresentadas pela Telemar e pela Claro foram de, respectivamente, RS 13.910.369,01 e R$ 15.910.368,60. Enquanto isso, no segundo Pregão Eletrônico, foi feita pela Telemar proposta no valor de R$ 8.948.400,00. Então teria havido economia de R$ 4.961.969,01 (peça 73, p. 12) . 
7.4.	Destaca que o acórdão que analisou os embargos de declaração destacou que se fosse comprovada a economia da contratação poderia haver o afastamento da multa aplicada (peça 73, p. 13) . 
7.5.	O Sr. José Orlando Ribeiro Cardoso elabora tabela para demonstrar que nas situações em que os preços unitários, tanto da Telemar quanto da própria Claro S/A eram superiores aos preços unitários estabelecidos no Contrato 105/2012, estes foram mantidos na prorrogação, de sorte que, ao final, o preço a ser pago no período excepcional será inferior em relação ao próprio Contrato 105/2012, à proposta da Telemar e à proposta da Claro S/A (peça 65, p. 10-11) . 
7.6.	Esclarece que foram expedidas orientações aos gestores do INSS para repactuação e retenção de pagamentos em níveis superiores àqueles ofertados pela Telemar Norte Leste S/A no Pregão Eletrônico 14/2017 (vide Memorandos 359, 360, 361 e 368/C GLCO/INS S) (peça 65, p. 11) . 
7.7.	Diz que visando a colaborar com o monitoramento das determinações prolatadas pelo item 9.2 do Acórdão 4351/2018-TCU-Segunda Câmara, informa que a Claro S/A foi notificada, mediante o Oficio 956/2018/CGLCO/INSS/DIROFL, para a repactuação dos valores conforme a tabela acima, a partir de 27/12/2017 e cujo trâmite está em curso. Resta, assim, demonstrada a economicidade da prorrogação excepcional, não havendo que se falar em prejuízo ao erário (peça 65, p. 11) . 
Análise
7.8.	Rememorando-se, no presente processo, o Sr. José Orlando Ribeiro Cardoso foi ouvido em decorrência da prorrogação do Contrato 105/2012 com a Claro S/A (impedida de contratar com a administração federal) , em desacordo com o art. 30-A, § 5º, II, da IN SLTI-MP 2, de 2008, e com a jurisprudência do TCU, a exemplo do Acórdão 3002/2010-TCU-Plenário, sem a detalhada demonstração, pela devida documentação comprobatória, de que não havia tempo suficiente para a outra empresa iniciar os serviços no prazo então disponível de 60 dias (peça 28) .
7.9.	O Contrato 105/2012 tinha vigência inicial de trinta meses - de 27/12/2012 a 26/06/2015. Em 24/06/2015, foi celebrado o terceiro termo aditivo do contrato, onde foi prorrogada a vigência do contrato por doze meses - até o dia 26/06/2016. Já no dia 24/06/2016, foi celebrado o quarto termo aditivo, o qual prorrogou o prazo do contrato por mais dezoito meses - até o dia 26/12/2017. 
7.10.	Cabe mencionar que a sanção imposta à empresa Claro foi decorrente do art. 7º da Lei 10.520/2002 (peça 11, p. 4) e que tal se estendia a todos os órgãos federais. 
7.11.	A partir da declaração de impedimento da empresa Claro para contratar com a Administração Pública, cuja vigência era de 26/10/2017 a 25/02/2018, ainda restavam 60 dias para o fim do prazo de vigência do Contrato 105/2012.
7.12.	Sobre tal irregularidade o Ministro Relator destacou que o seguinte (peça 51, p. 2) :
Na mesma linha, devem ser parcialmente rejeitadas as justificativas sobre o suposto impedimento de contratar, já que, a despeito de o aludido impedimento não subsistir à época da habilitação da Claro S/A em 19/10/2017, tendo ele ocorrido somente em 26/10/2017, o contrato porventura decorrente do aludido PE nº 14/2017 poderia restar posteriormente inviabilizado, dentro do subsequente prazo de 60 dias para a operacionalização dos serviços, tendo o INSS promovido, assim, a excepcional prorrogação do Contrato nº 105/2012, em sintonia com o art. 57, § 4º, da Lei nº 8.666, de 1993, já que a Claro S/A estaria amparada pela correspondente decisão liminar no bojo do MS 5062934-04.2017.4.04.7100 junto à 3ª Vara Federal de Porto Alegre - RS. 
15. Ocorre, todavia, que, como promoveram a indevida inabilitação da Telemar no aludido certame, dando causa à desnecessária manutenção do referido contrato com a Claro, o TCU deve aplicar a multa prevista no art. 58, II, da Lei n.º 8.443, de 1992, em desfavor dos gestores do INSS, em face da grave infração à norma legal orçamentário-financeira, sem prejuízo de determinar que o INSS informe as medidas adotadas para a efetiva repactuação do referido contrato, com vistas a ajustá-los aos menores valores apresentados pela então proposta da Telemar ou pelo mercado atual, devendo a unidade técnica promover o correspondente monitoramento sobre o cumprimento dessas determinações.
7.13.	Assim, houve a rejeição parcial das justificativas. 
7.14.	Considerando o prazo de que dispunha eram exíguos e acarretavam riscos, desde o conhecimento da punição aplicada à Claro S/A, inferior aos 60 dias e considerando que a Claro S/A estava amparada no Mandado de Segurança 5062934-04.2017.4.04.7100, que tramita na 3ª Vara Federal de Porto Alegre/RS (peça 36, p. 13) , para a realização de prorrogações contratuais com a Administração, restaria justificada a medida de prorrogação excepcional, baseada no art. 57, § 4º, da Lei 8.666/1993, adotada.
7.15.	Percebe-se novamente que a irregularidade que fundamentou a aplicação da multa foi a inabilitação indevida da Telemar, dando causa à desnecessária manutenção do referido contrato com a Claro. 
7.16.	No tópico precedente houve a análise responsabilização dos recorrentes pela irregularidade acima descrita concluindo-se pela exclusão da penalidade a eles atribuída. 
7.17.	Os recorrentes apresentam argumentos acerca da suposta adequação dos preços no contrato com a Claro S/A e a superveniente redução dos valores no novo certame. 
7.18.	Quanto a questão, deve-se ressaltar que no acórdão combatido consta determinação a unidade instrutiva para que promova o monitoramento das determinações prolatadas pelo item 9.2 do Acórdão, devendo posteriormente submeter o feito ao Ministro-Relator com a devida manifestação conclusiva sobre a economicidade, ou não, do referido Contrato 105/2012 celebrado perante a Claro S/A, com todos os seus termos de aditamento, e sobre a subsistência, ou não, de eventual dano ao erário (peça 50, p. 2) . 
7.19.	Dessa forma, a análise dos elementos relativos a questão deve ser efetuada no bojo do monitoramento. 
7.20.	Informa-se que no exame dos embargos de declaração o Ministro Relator consignou que a suposta adequação dos preços no contrato com a Claro S/A e a superveniente redução dos preços no novo certame podem eventualmente vir até a contribuir para o afastamento da multa já aplicada pelo TCU, no âmbito do superveniente pedido de reexame, desde que a adequação e a redução, com a subjacente economia em prol do erário, restem devidamente comprovadas nos autos (peça 69, p. 2) .
CONCLUSÃO
8.	No presente processo, exigência da apresentação do termo do consórcio registrado em cartório, nos termos do item 3.4, alínea 'a', do edital, infringiu o previsto no art. 33, I e § 2º, da Lei 8.666, de 1993. Diante das circunstâncias atenuantes presentes do processo, quais sejam, controvérsia da matéria, presença em outros editais licitatórios e dos posicionamentos em seu favor em pareceres jurídicos das procuradorias que oficiam junto aos Órgãos e Entidades da Administração foi exarada determinação ao INSS.
8.1.	A multa aplicada aos recorrentes teve como motivação a indevida inabilitação da Telemar no aludido certame, dando causa à desnecessária manutenção do contrato com a Claro.  
8.2.	Na presente análise concluiu-se pela exclusão da penalidade a eles atribuída.
8.3.	No que toca a alegada regularidade da prorrogação do contrato, também se verificaram circunstâncias que justificaram a medida de prorrogação excepcional, baseada no art. 57, § 4º, da Lei 8.666/1993.
8.4.	Por fim, quanto as considerações relativas a economicidade do contrato, tal será verificada no bojo do respectivo monitoramento.
PROPOSTA DE ENCAMINHAMENTO
9.	Ante o exposto, submete-se à consideração superior a presente análise dos pedidos de reexame interpostos por José Orlando Ribeiro Cardoso e Joseilton Gonçalves dos Santos contra o Acórdão 4351/2018-TCU-2 ª Câmara propondo-se com fundamento nos artigos 48 da Lei 8.443/1992, c/c os artigos 285 e 286, parágrafo único, do RI/TCU:
	I - conhecer dos recursos e, no mérito, dar-lhes provimento a fim de excluir a multa aplicada aos recorrentes;
	II - dar ciência da deliberação que vier a ser adotada aos recorrentes e aos demais interessados." (grifos no original) .
É o relatório.

8.1. Antônio Henrique Medeiros Coutinho (34.308/OAB-DF), representando Joseilton Goncalves dos Santos.  
8.2. Eduardo Pellegrini de Arruda Alvim (118.685/OAB-SP) e outros, representando Claro S/A.  
8.3. Francisco Queiroz Caputo Neto (11707/OAB-DF) e outros, representando Telemar Norte Leste S/A. - Em Recuperação Judicial.

Não atuou.

REPRESENTAÇÃO. PEDIDO DE CAUTELAR SUSPENSIVA. PREGÃO ELETRÔNICO. CONTRATAÇÃO DE EMPRESA ESPECIALIZADA NA PRESTAÇÃO DE SERVIÇO TELEFÔNICO FIXO. POSSÍVEL OFENSA AOS PRINCÍPIOS DA LEGALIDADE, DA MORALIDADE, DA IMPESSOALIDADE E DA PROBIDADE ADMINISTRATIVA. OITIVA PRÉVIA. AUDIÊNCIA. ESCLARECIMENTO APENAS PARCIAL PARA AS IRREGULARIDADES. REVOGAÇÃO DO CERTAME. CONHECIMENTO. PROCEDÊNCIA PARCIAL. PREJUÍZO À CONCESSÃO DA REFERIDA CAUTELAR. MULTA. DETERMINAÇÕES. MONITORAMENTO. CIÊNCIA. PEDIDO DE REEXAME. CONHECIMENTO. AUSÊNCIA DE RESPONSABILIDADE PELA IRREGULARIDADE QUE FUNDAMENTOU A APLICAÇÃO DA MULTA. CIRCUSTÂNCIAS ATENUANTES. PROVIMENTO. RETIRADA DA MULTA. CIÊNCIA AOS INTERESSADOS.

REPRESENTAÇÃO (REPR)

Secretaria de Recursos (SERUR).

Tratam-se de pedidos de reexame interpostos por José Orlando Ribeiro Cardoso, diretor de Orçamento, Finanças e Logística do INSS, e Joseilton Gonçalves dos Santos, diretor-substituto de Orçamento, Finanças e Logística do INSS, contra o Acórdão 4.351/2018-TCU-2 ª Câmara (peça 50) , por meio do qual o Tribunal conheceu da representação para, no mérito, considerá-la parcialmente procedente, e, no que importa ao presente momento processual, aplicou aos ora recorrentes multa individual prevista no art. 58, inciso II, da Lei 8.443/1992, no valor de R$ 15.000,00.
2.	O processo cuidou originalmente de Representação, com pedido de medida cautelar suspensiva, formulada pela Telemar Norte Leste S/A, sobre possíveis irregularidades no Pregão Eletrônico 14/2017 conduzido pelo Instituto Nacional do Seguro Social (INSS) para a contratação de serviço telefônico fixo comutado destinado a coletar e a distribuir as chamadas telefônicas originadas em todo o território nacional para as centrais de atendimento telefônico 135 do INSS e as ligações originadas dessas centrais 135 com o destino a todo o território nacional.
3.	Os presentes pedidos de reexame devem ser conhecidos, porquanto preenchidos os requisitos previstos no artigo 48 da Lei Orgânica do Tribunal de Contas da União (Lei 8.443, de 1992) , c/c os artigos 285 e 286, parágrafo único, do Regimento Interno do TCU, conforme exames de admissibilidade de peças 83 e 84 e Despacho de peça 86.
4.	Nos termos do voto que fundamentou a decisão recorrida, os dois gestores do INSS foram multados em face de grave infração à norma legal orçamentário-financeira decorrente de terem promovido "... a indevida inabilitação da Telemar no aludido certame, dando causa à desnecessária manutenção do referido contrato com a Claro ...".
5.	Em suas peças recursais, os recorrentes apresentam uma série de alegações que, em breve síntese, buscam defender: (i) a legalidade da cláusula editalícia que exigia a apresentação do termo do consórcio registrado em cartório; (ii) a regularidade da inabilitação da empresa Telemar Norte Leste S/A; (iii) a regularidade da prorrogação do Contrato 105/2012, celebrado com a empresa Claro S/A; e (iv) a inexistência de prejuízo ao erário.
6.	Constituem objeto dos presentes recursos verificar se: (i) houve legalidade da cláusula editalícia; (ii) a inabilitação da empresa Telemar foi regular e se houve responsabilidade dos recorrentes; e (iii) houve regularidade na prorrogação do contrato com a Claro.
7.	Ao analisar os argumentos apresentados pelos recorrentes, conforme itens 5 a 7 da instrução da unidade técnica especializada, reproduzida no relatório precedente, a Secretaria de Recursos (Serur) , concluiu que:
7.1.	A exigência da apresentação do termo do consórcio registrado em cartório infringiu o previsto no art. 33, inciso I e § 2º, da Lei 8.666/1993. Entretanto, diante das circunstâncias atenuantes presentes no processo (controvérsia da matéria, presença em outros editais licitatórios e posicionamentos favoráveis em pareceres jurídicos das procuradorias que oficiam junto aos Órgãos e Entidades da Administração) , foi exarada determinação ao INSS (subitem 9.2.2 da deliberação recorrida) ;
7.2.	A multa aplicada aos recorrentes teve como motivação a indevida inabilitação da Telemar no Pregão Eletrônico 5/2018, dando causa à desnecessária manutenção do contrato com a Claro;
7.3.	A análise acerca da indevida inabilitação da Telemar no citado certame evidenciou que os recorrentes não foram responsáveis pela inabilitação da empresa e, portanto, a penalidade a eles atribuída deve ser excluída;
7.4.	Verificou-se circunstâncias que justificaram a medida de prorrogação excepcional do Contrato 105/2012, celebrado com a empresa Claro S/A, com base no art. 57, § 4º, da Lei 8.666/1993;
7.5.	A economicidade do Contrato 105/2012, incluindo suas prorrogações, será verificada no bojo do monitoramento determinado pelo subitem 9.6.3 do acórdão recorrido.
8.	Diante dessas conclusões, a Serur propõe conhecer do recurso e, no mérito, dar-lhe provimento a fim de excluir a multa aplicada aos Srs. José Orlando Ribeiro Cardoso e Joseilton Gonçalves dos Santos.
9.	Manifesto minha concordância com essa proposta, cujas análises, fundamentos e conclusões adoto como razões de decidir, sem prejuízo das considerações que passo a fazer.
10.	Inicialmente, ressalto que, de fato, verifica-se nos autos que a multa aplicada aos recorrentes teve como fundamento a indevida inabilitação da Telemar Norte Leste S/A no Pregão Eletrônico 14/2017, dando causa à desnecessária manutenção do contrato com a Claro S/A. Pertinente a transcrição do trecho que fundamenta a aplicação da multa, constante do voto que acompanha a deliberação recorrida, in verbis:
"15.	Ocorre, todavia, que, como promoveram a indevida inabilitação da Telemar no aludido certame, dando causa à desnecessária manutenção do referido contrato com a Claro, o TCU deve aplicar a multa prevista no art. 58, II, da Lei n.º 8.443, de 1992, em desfavor dos gestores do INSS, em face da grave infração à norma legal orçamentário-financeira, ..."  (grifado) .
11.	Ressalto, também, que a irregularidade objeto da audiência do Sr. Joseilton Gonçalves dos Santos, na condição de signatário do edital do PE 14/2017, se referiu a exigência da apresentação do termo do consórcio registrado em cartório, nos termos do item 3.4, alínea "a", do referido edital, em desacordo com o previsto no art. 33, inciso I e § 2º, da Lei 8.666/1993, e com a jurisprudência do TCU (v. g.: Acórdão 434/2010-TCU-Segunda Câmara, e Acórdão 697/2006-TCU-Plenário) , resultando na indevida inabilitação da melhor proposta apresentada no certame (peça 27) .
12.	Quanto à essa irregularidade, conforme consta do relatório que fundamenta a decisão recorrida (peça 52) , a unidade técnica especializada (Selog) acolheu parcialmente as razões de justificativas apresentadas pelo INSS e considerou que a exigência em análise configuraria mera formalidade com ofensa, contudo, ao art. 33, inciso I, da Lei 8.666/1993. Diante disso, propôs a cientificação do INSS quanto à essa impropriedade, com vistas a evitar a ocorrência de outras semelhantes.
13.	No voto que fundamenta a decisão recorrida (peça 51) , o Ministro Relator acolhe parcialmente as justificativas apresentadas pelo INSS por entender que não se mostra razoável a específica obrigatoriedade de o compromisso particular de formação do consórcio ser registrado em cartório, pois essa exigência não se coaduna com o art. 129 da Lei 6.015/1973. Em relação ao proposto pela Selog, o Ministro entendeu mais apropriado expedir determinação ao INSS para se abster de exigir o registro do compromisso de formação de consórcio, por documento particular, em cartório (subitem 9.2.2 do Acórdão 4351/2018-TCU-Plenário, peça 50) .
14.	Na análise dos argumentos recursais apresentados pelo Sr. Joseilton Gonçalves dos Santos, conforme visto no relatório precedente, a unidade técnica especializada (Serur) , diante da irregularidade descrita no ofício de audiência desse responsável, suas circunstâncias atenuantes (controvérsia da matéria, presença em outros editais licitatórios e posicionamentos favoráveis em pareceres jurídicos das procuradorias que oficiam junto aos Órgãos e Entidades da Administração) , bem como a conduta por ele praticada, entendeu que esse recorrente não foi responsável pela inabilitação da empresa, pois tal fato ocorreu no transcurso da sessão do pregão, sendo que o pregoeiro deveria ter recebido a documentação encaminhada durante a sessão de julgamento e isso não ocorreu.
15.	Diante desses elementos, uma vez descaracterizada a responsabilidade do Sr. Joseilton Gonçalves dos Santos pela irregularidade que fundamentou a aplicação da multa, acompanho a proposta de Serur e afasto a multa aplicada e esse recorrente.
16.	Já o Sr. José Orlando Ribeiro Cardoso, na condição de signatário do 5º Termo Aditivo ao Contrato 105/2012, foi ouvido em decorrência da prorrogação desse contrato com a empresa Claro S/A (impedida de contratar com a administração federal) , em desacordo com o art. 30-A, § 5º, inciso II, da IN SLTI-MP 2/2008, e com a jurisprudência do TCU, a exemplo do Acórdão 3002/2010-TCU-Plenário, sem a detalhada demonstração, pela devida documentação comprobatória, de que não havia tempo suficiente para a outra empresa iniciar os serviços no prazo então disponível de 60 dias (peça 28) .
17.	Conforme já visto neste voto, a multa aplicada a esse recorrente também teve como fundamento a indevida inabilitação da Telemar Norte Leste S/A no Pregão Eletrônico 14/2017, dando causa à desnecessária manutenção do contrato com a Claro S/A.
18.	No tocante à desnecessária manutenção do contrato com a empresa Claro S/A, destaco que a análise da unidade técnica especializada concluiu que foram verificadas circunstâncias que justificaram a medida de prorrogação excepcional da contratação, com base na art. 57, § 4º, da Lei 8.666/1993, conforme trecho a seguir reproduzido, verbis:
"7.14.	Considerando o prazo de que dispunha eram exíguos e acarretavam riscos, desde o conhecimento da punição aplicada à Claro S/A, inferior aos 60 dias, e considerando que a Claro S/A estava amparada no Mandado de Segurança 5062934-04.2017.4.04.7100, que tramita na 3ª Vara Federal de Porto Alegre/RS (peça 36, p. 13) , para a realização de prorrogações contratuais com a Administração, restaria justificada a medida de prorrogação excepcional, baseada no art. 57, § 4º, da Lei 8.666/1993, adotada." (grifado) .
19.	Assim, considerando o motivo pelo qual o Sr. José Orlando Ribeiro Cardoso foi ouvido em audiência e que foram verificadas circunstâncias que justificaram a medida de prorrogação excepcional da contratação, entendo, em linha com a Serur, que tal gestor do INSS não pode ser multado em decorrência da inabilitação indevida da empresa Telemar no âmbito da sessão do Pregão Eletrônico 14/2017.
20.	Dessa forma, entendo descaracterizada a responsabilidade do Sr. José Orlando Ribeiro Cardoso pela irregularidade que fundamentou a multa a ele aplicada e, por conseguinte, a excluo.
21.	Ante o exposto, acompanho a proposta da unidade técnica especializada no sentido de excluir a multa aplicada aos ora recorrentes. 
	Nesses termos, VOTO por que este Tribunal adote a minuta de acórdão que trago à apreciação.
TCU, Sala das Sessões Ministro Luciano Brandão Alves de Souza, em 4 de junho de 2019.
Ministro JOÃO AUGUSTO RIBEIRO NARDES 
Relator